【裁判字號】    90,台抗,485
【裁判日期】    901004
【裁判案由】    清償借款訴訟救助
【裁判全文】
最高法院民事裁定                                  九十年度台抗字第四八五號
    抗  告  人  甲○○
右抗告人因與相對人華南商業銀行股份有限公司間請求清償借款，聲請訴訟救助事件
，對於中華民國九十年七月三十一日台灣高等法院花蓮分院裁定（八十九年度抗字第
二四一號），提起抗告，本院裁定如左：
    主  文
原裁定廢棄。
    理  由
按對於法院所為之裁定聲明不服，應依抗告程序為之，故當事人對於裁定，如於抗告
期間內以書狀向法院表示不服之意旨，縱該書狀內未用抗告名稱，仍應以提起抗告論
。本院三十一年抗字第四一五號著有判例。
查本件抗告人不服台灣花蓮地方法院（下稱花蓮地院）八十九年度訴字第一三五號判
決，對之提起上訴，併向花蓮地院聲請訴訟救助，依民訴訴訟法第一百零九條第一項
規定，花蓮地院已非上訴之「受訴法院」本無管轄權，該院猶於八十九年十月八日以
八十九年度救字第一二號裁定駁回抗告人之訴訟救助聲請，於法即屬不合。抗告人對
之提起抗告，原法院非但未加以糾正，反而於八十九年十一月二十二日以抗告為無理
由駁回抗告人之抗告，自有違誤，此已屬一錯也。茲該駁回抗告而不得「再抗告」之
裁定，既非屬於受命法官或託法官之裁定，原不生民事訴訟法第四百八十五條所定得
「聲明異議」問題，雖抗告人對之聲明異議，依本院三十四年聲字第二六三號判例意
旨，原應視其為再審之聲請，而依聲請再審程序調查裁判。乃原法院不察，復於九十
年三月二十八日裁定駁回該異議，亦有未當，此為二錯也。迨抗告人又對之提起抗告
，原法院係以其抗告逾期為不合法而於九十年六月七日裁定予以駁回，則依同法第四
百八十六條第二項規定，即非不得再為抗告。原法院裁定正本竟誤載為不得抗告，顯
有未合，此為三錯也；殊不因該裁定正本之誤載，可予剝奪抗告人之抗告權。是抗告
人於九十年七月四日縱於書狀內未用抗告名稱，而對之聲請回復原狀，依首開本院判
例意旨，仍應依抗告程序辦理，詎原法院於未查明其抗告是否有理由前，逕於九十年
七月三十一日裁定駁回抗告人之「回復原狀」聲請，尤非允洽，此四錯也。況原法院
就駁回異議之裁定，係於九十年四月十一日送達抗告人之原地址花蓮縣壽豐鄉嘉新村
嘉新四六六號，非其所陳報及原法院九十年七月三十一日裁定所稱之同鄉○○村○○
街九三巷一五號，有送達證書可稽（見原法院卷第一九之一○頁），足見該駁回異議
裁定之送達為不合法，原法院認抗告人對該裁定之抗告已逾期，更屬率斷。此為五錯
也。抗告意旨指摘原裁定不當，求予廢棄，非無理由。
據上論結，本件抗告為有理由，依民事訴訟法第四百九十二條第二項，裁定如主文。
中      華      民      國     九十     年      十      月      四      日
                              最高法院民事第七庭
                                  審判長法官  蘇  茂  秋
                                        法官  徐  璧  湖
                                        法官  朱  建  男
                                        法官  曾  煌  圳
                                        法官  李  慧  兒
      右正本證明與原本無異
                                              書  記  官
中      華      民      國     九十     年      十      月     十五     日


司法院資訊處製作；財團法人民間司法改革基金會備份。
